【裁判字號】    98,上訴,1120
【裁判日期】    980709
【裁判案由】    偽造文書等
【裁判全文】
臺灣高等法院臺中分院刑事判決        98年度上訴字第1120號
上  訴  人
即  被  告  丙○○
選任辯護人  陳居亮律師
上列上訴人因偽造文書等案件，不服臺灣臺中地方法院98年度訴
字第652號中華民國98年4月8日第一審判決（起訴案號：臺灣臺
中地方法院檢察署97年度偵字第29406號），提起上訴，本院判
決如下：
    主  文
原判決撤銷。
丙○○共同犯詐欺取財未遂罪，處有期徒刑壹年。
偽造之「臺北地檢署監管科專員洪其思 」識別證壹枚沒收。
    事  實
一、緣有陳証瑋（於民國九十八年一月八日死亡）與陳濬宇（綽
    號「小白」，另案由臺灣桃園地方法院檢察署偵辦中）等人
    組成詐欺集團，共同基於意圖為自己不法所有及偽造公文書
    、行使偽造特種文書、僭行公務員職權之犯意聯絡：先於不
    詳時、地偽造「臺灣臺北地方法院檢察署印」、「檢察官吳
    文正」、「書記官康敏郎」印章，並分別蓋在偽造之「臺灣
    臺北地方法院檢署刑事傳票」、「臺灣臺北地方法院檢察署
    強制性資產凍結執行書」各一份，再由該詐騙集團所屬成員
    於九十七年十二月二十五日上午八時許，撥打電話予甲○○
    ，佯稱係桃園郵局之人員，表示甲○○遭人冒名在郵局開戶
    ，並利用該帳戶進行詐騙云云，嗣另一名自稱「林建華」刑
    警隊隊長之詐欺集團成員撥打電話與甲○○聯絡，並將電話
    轉予冒稱檢察官「吳文正」之詐欺集團成員接聽，向甲○○
    誆稱需凍結其財產，要求甲○○將銀行帳戶內之存款悉數領
    出交臺灣臺北地方法院檢察署監管，由檢察署派員前來收取
    ，否則將有刑責云云，並要求甲○○至臺中縣豐原市之便利
    商店接收傳真之偽造「臺灣臺北地方法院檢察署刑事傳票」
    、「臺灣臺北地方法院檢察署強制性資產凍結執行書」，而
    行使偽造公文書，足以生損害於臺灣臺北地方法院檢察署業
    務識別之正確性及「吳文正」、「康敏郎」等人。甲○○收
    受上開偽造之公文書傳真後，依電話中詐騙集團成員之指示
    前往台新銀行豐原分行欲提領存款新臺幣（下同）三百萬元
    以因應監管，因銀行人員詢問提款之原因後發現係詐騙集團
    行騙之手法，乃向臺中縣警察局豐原分局豐原派出所報案。
    又該詐欺集團另於不詳時、地偽造「臺灣臺北地方法院檢察
    署印」一枚（與上開之偽造「臺灣臺北地方法院檢察署印」
    印文不同），並蓋用於偽造之「臺北地檢署監管科收據」上
    ，另偽造「臺北地方法院地檢署監管科」公文一紙，並由集
    團成員陳証瑋於九十七年十二月二十五日下午四時許，在臺
    中縣豐原市消防公園附近其駕駛之黑色三菱轎車上，交付丙
    ○○連繫用手機二支（含0000000000、000000 0000號行動
    電話門號之SIM卡）、上開偽造之「臺北地方法院地檢署監
    管科」公文一紙、「臺北地檢署監管科收據」（其上有偽造
    之「臺灣臺北地方法院檢察署印」印文）一紙及未貼有照片
    之「臺北地檢署監管科專員洪其思」識別證一張，丙○○明
    知陳証瑋交付該等偽造文書係為供詐騙使用，仍基於共同詐
    欺取財犯意予以收受，並由丙○○自行將其照片貼在上開偽
    造之「臺北地檢署監管科專員洪其思」識別證上，而偽造特
    種文書，足以生損害於臺灣臺北地方法院檢察署業務識別之
    正確性及「洪其思」。詐欺集團成員再於同日下午五時四十
    分許，以電話向甲○○自稱係檢察官「吳文正」，要求甲○
    ○將款項攜至臺中縣豐原市○○街與葫蘆一街口交付予「臺
    灣臺北地方法檢察署監管科」人員實施監管。惟員警既已視
    破詭計，即會同甲○○於同日下午五時五十分許，依約至臺
    中縣豐原市○○○○街與仁洲街口之葫蘆墩國小側門前等候
    ，俟丙○○到場出示「臺北地檢署監管科專員洪其思」識別
    證並自稱「洪專員」，而行使特種文書，足以生損害於臺灣
    臺北地方法院檢察署業務識別之正確性及「洪其思」，並足
    使一般民眾均信知其身分為地方法院檢察署人員，而僭行公
    務員職權之際，為員警當場逮捕，詐騙未得逞。經警於其隨
    身攜帶之公事包內扣得手機二支（含0000000000、00000000
    00號行動電話門號之SIM卡）、偽造之「臺北地方法院地檢
    署監管科」公文、「臺北地檢署監管科收據」各一紙及「臺
    北地檢署監管科專員洪其思」識別證一張。
二、案經臺中縣警察局豐原分局報告臺灣臺中地方法院檢察署檢
    察官偵查起訴。
    理  由
甲、證據能力部分：本案全部卷證所涵括之證據（包括證人於審
    判外之陳述），公訴人、被告及辯護人對證據能力均未異議
    ，是後述所引用證據之證據能力均無疑義，合先敘明。
乙、得心證之理由：
一、訊據上訴人即被告丙○○就上開事實於本院審理時自白不諱
    ，核與證人即被害人甲○○於警詢時、偵查中之指述情節相
    符，並有扣案手機二支（含0000000000、0000000000號行動
    電話門號之SIM卡）、偽造之「臺灣臺北地方法院檢察署刑
    事傳票」、「臺灣臺北地方法院檢察署強制性資產凍結執行
    書」傳真各一份、「臺北地方法院地檢署監管科」公文、「
    臺北地檢署監管科收據」收據各一紙及「臺北地檢署監管科
    專員洪其思」之識別證一張扣案可證，又關於被告參與本案
    詐欺集團之時間，被告於本院固供承係九十七年十二月二十
    三日開始參與，惟亦稱僅係聽命等候，是被告是否自九十七
    年十二月二十三日即已有共同詐欺及偽造文書之犯意，並非
    全然無疑，本院由被告歷次供述，參酌扣案證物及被害人指
    述，依罪疑唯輕原則，認定被告係於九十七年十二月二十五
    日下午四時許，陳証瑋交付聯繫用手機及偽造之文書，並由
    丙○○自行將其照片貼在「臺北地檢署監管科專員洪其思」
    識別證時起，具有參與該集團之共同犯意（理由並參后述）
    ，本案事證明確，被告犯行至堪認定。
二、核被告所為，係犯刑法第二百十六條、第二百十二條之行使
    偽造特種文書罪（即行使偽造之「臺北地檢署監管科專員洪
    其思」證件部分）、同法第一百五十八條第一項之僭行公務
    員職權罪及同法第三百三十九條第一項、第三項之詐欺取財
    未遂罪，被告偽造證件進而持以行使，偽造之低度行為，為
    行使之高度行為所吸收，爰不另論罪。被告與陳証瑋、陳濬
    宇及其餘詐欺集團姓名年籍不詳之成年人間，就上開本院認
    定成罪部分，具有犯意聯絡及行為分擔，是為共同正犯。被
    告所犯之行使偽造特種文書、僭行公務員職權及詐欺取財未
    遂等罪之間，具有犯罪時間上之重疊關係，而可評價為一行
    為觸犯數個相異之罪名，為想像競合犯，依刑法第五十五條
    前段規定，應從一重之詐欺取財未遂罪處斷。被告著手詐欺
    ，因障礙未遂，爰依法減輕其刑，又公訴人漏未論及被告僭
    行公務員職權之犯行，亦有未洽，惟此部分事實與起訴經本
    院認定有罪部分，有想像競合犯之裁判上一罪關係，本院自
    得併予審究，原審以被告犯罪事證明確，予以論罪科刑，固
    非無見，然原審法院就本案共犯陳証瑋之姓名屢誤繕為「陳
    政瑋」，就陳証瑋之死亡日期，亦誤繕為九十六年一月八日
    ，致與事實文記載陳証瑋於九十七年十二月二十五日交付偽
    造證件予被告等語顯有矛盾，均非無疏失，另認被告有行使
    偽造公文書犯行，亦有未洽（詳后），而原審判決既有如上
    瑕疵，既經被告上訴，即屬無可維持，應由本院予以撤銷改
    判，爰審酌被告尚無刑事犯罪紀錄，有臺灣高等法院被告前
    案紀錄表附卷可按，素行尚佳，然不思正途，圖謀非法所得
    參與詐欺集團，假借司法機關名義詐騙他人財物，嚴重危害
    司法信譽，惡性非淺，惟於上開犯罪集團中所擔當之角色與
    分工尚非元兇首惡，暨參酌其智識、素行、犯罪動機、目的
    、手段，犯罪所生之危害，及犯後坦承犯行，態度良好、亦
    表悔意等一切情狀，量處如主文第二項之刑示懲。偽造之「
    臺北地檢署監管科專員洪其思」識別證，係被告及共犯所有
    供犯罪所用之物，爰依法宣告沒收。扣案手機二支（含0000
    000000、0000000000號行動電話門號之SIM卡），無確切事
    證證明係被告或共犯所有，爰不宣告沒收。
三、不另為無罪諭知部分：
  (一)公訴意旨認被告另共同偽造「臺灣臺北地方法院檢察署刑事
    傳票」、「臺灣臺北地方法院檢察署強制性資產凍結執行書
    」、「臺北地方法院地檢署監管科」、「臺北地檢署監管科
    收據」等公文書，並持以行使，涉犯刑法第二百十六條、第
    二百十一條之行使偽造公文書罪云云。
  (二)按犯罪事實應依證據認定之，無證據不得認定犯罪事實；又
    案件不能證明被告犯罪者，應諭知無罪之判決，刑事訴訟法
    第一百五十四條第二項、第三百零一條第一項分別定有明文
    。再者，認定不利於被告之事實，須依積極證據，苟積極證
    據不足為不利於被告事實之認定時，即應為有利於被告之認
    定，更不必有何有利之證據；又認定犯罪事實所憑之證據，
    雖不以直接證據為限，間接證據亦包括在內；然無論直接或
    間接證據，其為訴訟上之證明，須於通常一般之人均不致於
    有所懷疑，而得確信其為真實之程度者，始得據之為有罪之
    認定，業分經最高法院著有三十年度上字第八一六號、七十
    六年度臺上字第四九八六號判例可參。
  (三)經查本案被告於九十七年十二月二十五日下午五時五十分許
    ，出面向被害人行騙時，固持有「臺北地方法院地檢署監管
    科」、「臺北地檢署監管科收據」等公文書，欲供其行騙使
    用，然被告甫出示「臺北地檢署監管科專員洪其思」之證件
    ，即遭埋伏等候之警員逮捕，已據被害人於警訊明，是被
    告尚未及出示上述「臺北地方法院地檢署監管科」、「臺北
    地檢署監管科收據」公文書，即遭逮捕，應屬明確，既尚未
    著手，當難論以行使偽造公文書罪，又「臺北地方法院地檢
    署監管科」、「臺北地檢署監管科收據」及被害人於九十七
    年十二月二十五日上午八時許，以傳真方式接收之「臺灣臺
    北地方法院檢察署刑事傳票」、「臺灣臺北地方法院檢察署
    強制性資產凍結執行書」等公文書，偽造日期均不明確，其
    中「臺北地方法院地檢署監管科」、「臺北地檢署監管科收
    據」，被告於歷次訊問均供明係由陳証瑋交付伊持有，未參
    與偽造，本案並無事證證明被告此部分所述不實，本罪疑唯
    輕原則，當難論以偽造公文書罪責，而「臺灣臺北地方法院
    檢察署刑事傳票」、「臺灣臺北地方法院檢察署強制性資產
    凍結執行書」，亦無事證證明確屬被告偽造或傳真行使之，
    被告固參與詐欺集團，並於九十七年十二月二十五日出面行
    騙，然就其餘集團成員之偽造公文書犯行是否知情參與，並
    非全無疑義，事證應屬不足，惟被告此部分犯行如成罪，應
    與上揭經本院認定之被告有罪犯行具有裁判上一罪關係，本
    審判不可分原則，爰不另為無罪諭知。
據上論結，應依刑事訴訟法第三百六十九條第一項前段、第三百
六十四條、第二百九十九條第一項前段，刑法第二十八條、第一
百五十八條第一項、第二百十六條、第二百十二條、第三百三十
九條第一項、第三項、第五十五條、第二十五條第二項、第三十
八條第一項第二款，刑法施行法第一條之一，判決如主文。
本案經檢察官乙○○到庭執行職務。
中    華    民    國    98    年    7     月    9     日
            刑事第一庭    審判長法  官  陳  紀  綱
                                法  官  陳  欣  安
                                法  官  姚  勳  昌
以上正本證明與原本無異。
檢察官得上訴。
被告不得上訴。
如不服本判決應於收受送達後10日內向本院提出上訴書狀，其未
敘述上訴之理由者，並得於提起上訴後10日內向本院補提理由書
（均須按他造當事人之人數附繕本）「切勿逕送上級法院」。
                                書記官  吳  宗  玲
中    華    民    國    98    年    7     月    9     日
附錄法條：
刑法第一百五十八條：
冒充公務員而行使其職權者，處 3 年以下有期徒刑、拘役或 5
百元以下罰金。
刑法第二百十二條：
偽造、變造護照、旅券、免許證、特許證及關於品行、能力服務
或其他相類之證書、介紹書，足以生損害於公眾或他人者，處一
年以下有期徒刑、拘役或三百元以下罰金。
刑法第二百十六條：
行使第二百十條至第二百十五條之文書者，依偽造、變造文書或
登載不實事項或使登載不實事項之規定處斷。
刑法第三百三十九條：
意圖為自己或第三人不法之所有，以詐術使人將本人或第三人之
物交付者，處五年以下有期徒刑、拘役或科或併科一千元以下罰
金。
以前項方法得財產上不法之利益或使第三人得之者，亦同。
前二項之未遂犯罰之。


司法院資訊處製作；財團法人民間司法改革基金會備份。
